臺灣屏東地方法院民事判決　　　　　　　 95年度訴字第250號
原　　　告　甲○○○
訴訟代理人　乙○○
被　　　告　丙○○
　　　　　　己○○
　　　　　　庚○○
前列三人共同
訴訟代理人　丁○○
　　　　　　　　　　　　樓
被　　　告　戊○○
上列當事人間分割共有物事件，本院於民國96年6 月11日言詞辯
論終結，判決如下：
    主  文
兩造共有坐落屏東縣佳冬鄉○○段九四五地號土地面積三九三○
平方公尺，如附圖所示編號Ａ部分面積二二三二平方公尺分歸原
告取得，編號Ｂ部分面積六二○平方公尺分歸被告丙○○取得，
編號Ｃ部分面積三三三平方公尺分歸被告戊○○取得，編號Ｄ部
分面積三三三平方公尺分歸被告庚○○取得，編號Ｅ部分面積四
一二平方公尺分歸被告己○○取得。
被告丙○○各應給付原告新臺幣肆拾肆萬貳仟壹佰零肆元、被告
戊○○新臺幣壹拾柒萬貳仟柒佰肆拾壹元、被告庚○○新臺幣壹
拾玖萬貳仟柒佰貳拾壹元、被告己○○新臺幣貳萬貳仟貳佰柒拾
元。
訴訟費用由被告各負擔一九一○○分之二○六三；餘由原告負擔
。
    事實及理由
一、原告起訴主張：坐落屏東縣佳冬鄉○○段945 地號土地（下
    稱系爭土地）為兩造共有，其應有部分依序分別為原告4775
    分之2712、被告丙○○、戊○○、己○○、庚○○各19100
    分之2063。兩造並無不能分割之約定，且共有人不能達成分
    割協議，爰依法訴請分割。並於本院聲明：請准將系爭土地
    以原物分割，如附圖所示編號A 部分面積2,232 平方公尺分
    歸原告所有，編號B 部分面積620 平方公尺分歸被告丙○○
    所有，編號C 部分面積333 平方公尺分歸被告戊○○所有，
    編號D 部分面積333 平方公尺分歸被告庚○○所有、編號E
    部分面積412 平方公尺分歸被告己○○所有。
二、被告丙○○、己○○、庚○○則以：同意分割。希望被告分
    得部分保持共有。如被告無法保持共有，則以現況分割，不
    足部分用金錢找補，關於找補之金額請審酌當時土地取得係
    經由長輩同意抽籤後決定使用位置等情。並於本院聲明：如
    附圖所示編號A 部分位置分歸原告所有，編號B 部分位置分
    歸被告丙○○所有，編號C 部分位置分歸被告戊○○所有，
    編號D 部分位置分歸被告庚○○所有，編號E 部分位置分歸
    被告己○○所有。
三、被告戊○○則以：同意分割，不同意與其他被告保持共有，
    如有面積上增減，則以市價找補。並於本院聲明：如附圖所
    示編號A 部分位置分歸原告所有，編號B 部分位置分歸被告
    丙○○所有，編號C 部分位置分歸被告戊○○所有，編號D
    部分位置分歸被告庚○○所有，編號E 部分位置分歸被告己○○所有。
四、按各共有人得隨時請求分割共有物，但因物之使用目的不能
    分割或契約定有不分割之期限者，不在此限，民法第823 條
    第1 項定有明文。故共有物依其使用目的並非不能分割，而
    又未有不分割之期約者，各共有人自得隨時請求分割（最高
    法院19年上字第1853號判例可參）。茲系爭土地並無因物的
    使用目的不能分割，兩造亦無定有不能分割之期限，而兩造
    迄本件言詞辯論終結前仍無法達成分割協議，是以本件自應
    准予裁判分割。
五、按分割之方法不能協議決定者，法院得因任何共有人之聲請
    ，命為原物分配於各共有人，民法第824 條第2 項第1 款定
    有明文。而共有人因共有物分割之方法不能協議決定，而提
    起請求分割共有物之訴，應由法院依民法第824 條命為適當
    之分配，不受任何共有人主張之拘束。查本院為定分割方法
    ，乃定期履勘現場並囑託屏東縣枋寮地政事務所至現場實施
    勘測，勘驗結果為系爭土地東側臨上隆路，如附圖所示編號
    A 部分，部分為原告種植香蕉，編號B 、E 斜線部分為3樓
    鐵皮加強磚造及2 樓半加強磚造建物，分別為被告丙○○、
    己○○使用，編號C 、D 部分則為空地等情，有本院95年8
    月21日勘驗測量筆錄暨附圖（見本院卷第183 至185 頁）、
    屏東縣枋寮地政事務所土地複丈成果圖（見本院卷第232 頁
    ）、現場照片16幀（見本院卷第191 至198 頁）在卷可憑。
    茲如附圖所示編號B 、E 部分建物均為加強磚造建物，分別
    於70年間建造，並未逾使用年限，有屏東縣佳冬鄉公所96年
    1 月17日佳鄉建字第0960000333號函覆之工程圖樣影本附卷
    可稽，該2 棟建物經濟價值高，於分割時應予保存。本院審
    酌前開土地之地形、共有人占有現況及共有人意願，認系爭
    土地以如附圖所示編號A 部分面積2,232 平方公尺土地，分
    歸原告所有，編號B 部分土地，面積620 平方公尺土地，分
    歸丙○○所有、編號C 部分，面積333 平方公尺土地分歸被
    告戊○○所有、編號D 部分面積333 平方公尺土地分歸被告
    庚○○所有、編號E 部分面積412 平方公尺土地分歸被告己○○所有，較為適宜公允。
六、復按以原物為分配時，如共有人中，有不能按其應有部分受
    分配者，得以金錢補償之，民法第824 條第3 項定有明文。
    又關於共有物之分割，如依原物之數量按其應有部分之比例
    分配，價值顯不相當者，依其價值按其應有部分比例分配，
    仍不失為以原物分配於各共有人，否則不顧慮經濟上之價值
    ，一概按其應有部分核算之原物數量分配者，將顯失公平，
    惟依其價值按應有部分比例分配原物，如有害經濟上之利用
    價值者，應認有民法第824 條第3 項之共有人中有不能按其
    應有部分受分配之情形，得以金錢補償之（最高法院63年台
    上字第2680號判決可資參照）。查兩造共有土地依前開分割
    方法分割成5 筆土地，除原告取得面積按應有部分換算後之
    面積相符外，被告所取得面積均較應有部分換算後之面積有
    所增減，且原告取得位置與被告取得位置相較，價值上顯有
    所差異，依前揭規定，均應予找補。又本院為定兩造找補之
    金額，乃囑託牛津學堂不動產估價師事務所就系爭土地分割
    後之總價值及兩造各分得土地價值為鑑定，經以土地坐落位
    置、地形、土地使用管制、土地利用情況、基地及週遭環境
    適合性分析、近鄰地區嫌惡設施等因素鑑定結果為，系爭土
    地分割後總計價值為9,738,508 元，兩造分得土地價值分別
    為原告5,088,960 元、被告丙○○為1,881,700 元、被告戊○○為879,120 元、被告庚○○為859,140 元、被告己○○
    為1,029,588 元，有估價報告書附卷可稽。而原告分得土地
    價值按應有部分比例計算應為5,531,064 元、被告分得土地
    價值按應有部分比例計算各應為1,051,861 元，即兩造依前
    開分割方法取得土地之價值，除被告丙○○較其按應有部分
    價值計算增加外，其餘共有人均有所減少，自應由被告丙○○就其餘共有人減少部分以金錢補償之。則被告丙○○應補
    償原告442,104 元、被告戊○○172,741 元、被告庚○○19
    2,721 元、被告己○○22,273元。
七、綜上所述，兩造為系爭土地之共有人，系爭土地並無因使用
    目的不能分割或契約訂有不能分割期限等情事，兩造復無法
    進行協議分割，從而，原告本於民法第823 條第1 項前段之
    規定提起本訴，訴請裁判分割共有物，為有理由，應予准許
    ，爰判決如主文第1 、2 項所示。
八、末按分割共有物之訴實質上並無所謂何造勝訴敗訴之問題，
    是以如將訴訟費用完全命形式上敗訴之被告負擔，實欠公允
    。本院審酌兩造各自因本件訴訟所得到之利益，認本件之訴
    訟費用，應由兩造各以與應有部分相當之數，比例分擔。
據上論結，本件原告之訴為有理由，依民事訴訟法第80條之1 ，
判決如主文。
中　　華　　民　　國　　96　　年　　6 　　月　　25　　日
                  民事第一庭    審判長法　官　徐美麗
                                      法  官  葉力旗
                                      法  官  邱玉汝
正本係照原本作成。
如對判決上訴，須於判決送達後20日內向本院提出上訴狀，其未
表明上訴理由者，應於提出上訴後20日內向本院補提理由書狀（
均須按他造當事人之人數附繕本）。
中　　華　　民　　國　　96　　年　　6 　　月　　27　　日
                                      書記官  魏慧夷
